臺灣高等法院刑事判決
111年度原上訴字第16號
上  訴  人  臺灣士林地方檢察署檢察官
被      告  杜昭廷





選任辯護人  楊淑玲法扶律師          
上列上訴人因被告詐欺案件，不服臺灣士林地方法院110年度原
訴字第14號，中華民國110年12月23日第一審判決（起訴案號：
臺灣士林地方檢察署110年度偵字第1249號），提起上訴，本院
判決如下：
    主  文
上訴駁回。
    理  由
一、公訴意旨略以：被告杜昭廷於民國109年12月26日前某日，
    與暱稱「胡家睿」、「曾經」及真實姓名年籍均不詳之人及
    其他成員共同意圖為自己不法所有，基於三人以上詐欺取財
    之犯意聯絡，由該集團成員，先以網路刊登應徵廣告之方式
    詐騙吳辰慈，向其佯稱提供金融卡可獲取工作補助，使其陷
    於錯誤，而依指示將所申辦之郵局帳號000－0000000000000
    號、中國信託銀行帳號000－0000000000號及台新銀行帳號00
    0－0000000000000號等帳戶之提款卡寄送到臺北市○○區○○路0
    0號1樓之統一超商大饌門市，供作集團成員詐騙被害人匯款
    之人頭帳戶。被告則依「胡家睿」之指示，於109年12月26
    日凌晨4時許，至上開統一超商拿取裝有上開3張提款卡之包
    裹。因認被告涉犯刑法第339條之4第1項第2款之三人以上共
    犯之加重詐欺取財罪嫌等語。
二、按犯罪事實應依證據認定之，無證據不得認定犯罪事實；又
    不能證明被告犯罪者，應諭知無罪之判決，刑事訴訟法第15
    4條第2項、第301條第1項分別定有明文。次按認定犯罪事實
    所憑之證據，雖不以直接證據為限，間接證據亦包括在內，
    然而無論直接證據或間接證據，其為訴訟上之證明，須於通
    常一般之人均不致有所懷疑，而得確信其為真實之程度者，
    始得據為有罪之認定，倘其證明尚未達到此一程度，而有合
    理之懷疑存在，無從使事實審法院得有罪之確信時，即應為
    被告無罪之判決（最高法院76年台上字第4986號判例意旨參
    照）。再按檢察官就被告犯罪事實，應負舉證責任，並指出
    證明之方法，刑事訴訟法第161條第1項亦有明文規定。因此
    ，檢察官對於起訴之犯罪事實，應負提出證據及說服之實質
    舉證責任；倘其所提出之證據，不足為被告有罪之積極證明
    ，或其闡明之證明方法，無從說服法官以形成被告有罪之心
    證，基於無罪推定之原則，自應為被告無罪判決之諭知（最
    高法院92年台上字第128號判例意旨參照）。
三、本案檢察官認被告涉犯加重詐欺之罪嫌，無非係以被告之供
    述；證人吳辰慈、曾瑋志、楊順發之證述；職務報告、自願
    受搜索同意書、扣押物品目錄表、扣押物品收據、取貨紀錄
    證明單、監視錄影畫面、通訊軟體微信對話內容翻拍照片及
    扣案行動電話為其主要論據。
四、訊據被告堅決否認有何詐欺之犯行；辯護人則辯以：被告在
    網路上應徵代領包裹之工作後，即依通訊軟體微信上暱稱「
    曾經」之人之指示，前往領取包裹，但其並不知悉內為何物
    ，且本案帳戶均尚未經詐欺集團作為詐欺犯行使用，實難認
    已著手於詐欺犯行等語。經查：
  ㈠本案被告受「曾經」之指示而於109年12月26日凌晨4時許，
    駕駛楊順發所有車牌號碼000-0000號自用小客車前往位於臺
    北市○○區○○路00號1樓之統一超商大饌門市領取包裹，惟因
    超商店員曾瑋志認包裹內容物有異而報警處理，臺北市政府
    警察局士林分局員警林志一、鍾婉蓉獲報後即前往現場，並
    於同日凌晨4時56分許，在被告取得包裹欲離去超商之際將
    被告攔下，嗣拆開包裹後查知內為吳辰慈所申辦之郵局（帳
    號0000000000000號）、中國信託（帳號0000000000號）及
    台新銀行（帳號0000000000000號）等帳戶之提款卡共3張一
    節，業據被告供承在卷，並核與證人曾瑋志、楊順發在警詢
    中之陳述（偵卷第29至34頁）大致相符，復有職務報告、自
    願受搜索同意書、臺北市政府警察局士林分局搜索扣押筆錄
    、扣押物品目錄表、扣押物品收據（偵卷第45至55頁）、監
    視錄影畫面翻拍照片、扣押物品照片、微信對話內容翻拍照
    片、取貨查詢單、車輛詳細資料報表（偵卷第71至83頁）在
    卷可稽，且經原審當庭勘驗員警所配帶之密錄器之錄影畫面
    屬實，有原審勘驗筆錄暨畫面擷圖可佐（原審卷第142至146
    、163至169頁），自堪信為真實。
　㈡另查：
　⒈證人吳辰慈於偵查中證稱：伊當時在網路上找工作，對方說
    政府會補助，伊就依指示將上揭3張提款卡寄出等語，並提
    出伊與對方（暱稱為「晴晴」）之通訊軟體LINE之對話內容
    擷圖為證（偵卷第141、147至151頁），可知伊不認識被告
    ，且卷內亦無其他積極證據足證證人吳辰慈係經被告指示而
    寄送伊所有之提款卡，已難認定其提款卡係遭被告之詐騙行
    為而交付。
  ⒉再者，金融帳戶係個人資金流通之交易工具，事關帳戶申請
    人個人之財產權益，進出款項亦將影響其個人社會信用評價
    ，而金融帳戶與提款卡、密碼結合，尤具專有性，若落入不
    明人士，更極易被利用為取贓之犯罪工具。是以金融帳戶具
    有強烈之屬人性及隱私性，應以本人使用為原則，且金融提
    款卡亦事關個人財產權益保障，其專有性甚高，除非本人或
    與本人具密切親誼關係者，難認有何正當理由可交付予他人
    ，稍具通常社會歷練與經驗法則之一般人亦均應有妥為保管
    該等物品，防止被他人冒用之認知，縱偶因特殊情況須將該
    等物品交付予他人，亦必深入瞭解該他人之可靠性與用途，
    再行提供使用，且該等專有物品，如落入不明人士手中，極
    易被利用為與財產有關犯罪工具，此係一般人日常生活經驗
    與通常之事理。更有甚者，將帳戶資料寄交他人後，自身已
    全然喪失對該帳戶之管理權限，對於他人是否違法使用帳戶
    ，亦無力阻止。然依上開LINE之對話內容擷圖所示，對方係
    向證人吳辰慈表示因伊係第一次入職，故需寄送帳戶到公司
    實名制購買，材料部會把錢存到卡裡去購買，這樣才有購買
    紀錄云云，不僅與伊所述係為政府補助才寄送提款卡一節不
    符，且姑不論對方要求提供提款卡之語義不明，若僅係為了
    實名制購買，又何需一次交付3張提款卡並依對方指示先行
    變更密碼？乃證人吳辰慈因為求得以覓得工作，即無視上開
    悖離一般人生活經驗之異常狀況，亦未詳加查證，而逕將上
    揭提款卡寄交指定之超商門市，顯見伊或係抱持縱提款卡遭
    人不法使用，對其自身亦無損失之心態，而將之提供他人使
    用，已無從排除係基於幫助詐欺取財犯罪之不確定故意而提
    供帳戶資料予他人使用，是其應屬涉犯幫助詐欺取財罪之犯
    罪嫌疑人（公訴人當庭亦為相同陳述，見原審卷第155頁）
    ，難認係受詐騙集團詐騙陷於錯誤並交付財物之被害人。
　⒊次查，依被告與「曾經」間於微信上之對話，內容僅有提及
    「曾經」要求被告前往指定之便利商店領取包裹，並允諾給
    予報酬，則被告辯稱其主觀上認為是替「曾經」代收包裹，
    對包裹之內容物並不知悉一節，即非顯無可信，是依卷內證
    據，尚難證明被告自始即知收取之物為提款卡，且「曾經」
    或所屬之犯罪組織是否將取得之提款卡用以實施財產犯罪後
    供收取贓款甚或其他不法洗錢等犯罪所用，被告對此亦無證
    據證明其所悉，自無從認定被告依「曾經」之指示前往便利
    商店領取包裹一事，即涉犯檢察官所指之加重詐欺罪嫌甚明
    。甚而，縱認被告就上情有所知悉或預見，然刑法詐欺取財
    罪之成立，須行為人主觀上出自為自己或第三人不法所有之
    意圖，及客觀上施用詐術使人將本人或第三人之物交付為其
    構成要件。又刑法第25條所謂已著手於犯罪行為之實行，係
    指對於構成犯罪要件之行為，已開始實行者而言，若於著手
    此項要件行為以前之準備行動，係屬預備行為，除法文有處
    罰預備犯之明文，應依法處罰外，不能遽以未遂犯罪論擬（
    最高法院30年上字第684號判決要旨參照）。被告雖有於上
    揭所述時間、地點領取裝有提款卡之包裹，惟證人吳辰慈之
    所以提供帳戶，是否屬受詐欺集團詐騙並交付財物之被害人
    ，均有所疑，甚至有可能為涉犯幫助詐欺取財罪之犯罪嫌疑
    人，又卷內並無相同交易明細等證據可證有何被害人因受詐
    欺而將款項匯入證人吳辰慈所提供之提款卡帳戶，「曾經」
    或所屬之犯罪集團究竟有無向被害人施用詐術以騙取財物、
    所施用之詐術內容為何，均屬不明確，自難認本案在客觀上
    已有著手向被害人施用詐術騙取財物之情事。是被告至上揭
    超商領取包裹之行為，充其量僅能認係詐欺取財之「預備」
    行為，然法律並無處罰詐欺取財預備犯之明文，自無從認定
    被告成立犯罪。
　㈢綜上所述，本案並無積極證據證明證人吳辰慈係確實遭他人
    詐騙而交付提款卡，亦無證據證明被告與委託其領取包裹之
    「曾經」間有何詐欺取財之犯意聯絡，自難僅以被告受「曾
    經」之委託前往便利商店領取內放有提款卡之包裹，即遽認
    被告知悉包裹內之提款卡係詐騙集團詐騙他人所取得，而有
    三人以上共同詐欺取財之故意。檢察官所舉之證據，尚無法
    使通常一般之人均不致有所懷疑，而得確信被告犯有加重詐
    欺取財為真實之程度。此外，卷內復查無其他積極證據足資
    證明被告確有檢察官所指之犯行，即不能證明被告犯罪，而
    應為無罪之諭知。
五、檢察官上訴意旨略以：
　㈠原審認「證人吳辰慈因為求得以覓得工作，即無視上開悖離
    一般人生活經驗之異常狀況，亦未詳加查證，而逕將上揭提
    款卡寄交指定之超商門市，顯見伊或係抱持縱提款卡遭人不
    法使用，對其自身亦無損失之心態，而將之提供他人使用，
    已無從排除係基於幫助詐欺取財犯罪之不確定故意而提供帳
    戶資料予他人使用，是其應屬涉犯幫助詐欺取財罪之犯罪嫌
    疑人（公訴人當庭亦為相同陳述，原審卷第155頁），難認
    係受詐騙集團詐騙陷於錯誤並交付財物之被害人。」，然提
    供帳戶者實務亦有認求職遭詐騙提款卡、帳戶乃被害人而為
    不起訴或無罪之情況，是均應具體認定判斷，不能一概而論
    逕認係幫助詐欺。
　㈡原審又稱「依卷附被告與『曾經』間於微信上之對話，内容僅
    有提及『曾經』要求被告前往指定之便利商店領取包裹，並允
    諾給予報酬，則被告辯稱其主觀上認為是替『曾經』代收包裹
    ，對包裹之内容物並不知悉一節，即非顯無可信，是依卷内
    證據，尚難證明被告自始即知收取之物為提款卡」，然查：
　⒈被告於警詢先稱是一個「胡家睿」的女生，平時沒有在聯繫
    ，昨天突然跑來中壢找我，並拜託我去士林幫忙她領包裹，
    他不方便來士林，所以我就代替她領取（偵卷第20頁）；偵
    查中又稱係幫「胡家睿」收包裹、要去士林的早餐店順便提
    領；嗣又改稱「胡家睿」、「邱凱元」在早餐店下車，伊自
    己去超商領包裹（偵卷第97、98頁），最後在提示有詐騙提
    款之簡訊紀錄（偵卷第75、76、79頁）後，方承認有從事快
    遞工作，有到台中沙鹿等地收受包裹一事。是被告明顯知悉
    從事收受提款卡之取簿手工作，其辯稱對包裹之内容物並不
    知悉一節，顯不可採。
　⒉另原審又認「被告至上揭超商領取包裹之行為，充其量僅能
    認係詐欺取財之『預備』行為，然法律並無處罰詐欺取財預備
    犯之明文，自無從認定被告成立犯罪。」，然被告此處擔任
    收取提款卡之取簿手工作，並且取得卡片，就整個詐騙集團
    之詐騙行為而言，取得取簿、提款卡已是詐騙之著手，在取
    得卡片階段被查獲，應已達未遂之程度無訛。本件被告涉犯
    刑法第339條之4第1項第2款之三人以上共犯之加重詐欺取財
    罪嫌詐欺之犯行，已臻明確。詎原審竟為無罪之判決，容有
    未洽等語。
六、惟查：
　㈠依證人吳辰慈於偵查中指證，其係上網路找工作，而對方暱
    稱「晴晴」者要求提供提款卡配合政府補助，即貿然寄出，
    並未指出被告即係「晴晴」或與之共犯，自難僅憑被告至超
    商領取證人吳辰慈所寄送包裹即遽認其為騙取上開提款卡之
    共犯。
　㈡被告於警詢及偵查中之辯解前後不一，互為矛盾，復乏佐證
    ，自難遽採。惟被告無自證其無罪之義務，被告不能舉證其
    辯詞為真，尚難遽認其有公訴人所指犯行。又被告坦認其從
    事快遞工作，然快遞工作並非即屬詐欺集團之車手工作，在
    無其他積極證據足證被告確為詐欺集團之成員，自不得憑空
    以其從事領取包裹之行為即認定為詐欺行為。
　㈢現階段詐欺集團之詐欺行為，固以先行取得集團成員外之提
    款卡或帳戶供領取贓款或洗錢工具以逃避追緝。惟本案被告
    僅為領取包裹之行為，惟乏被告係詐欺集團共犯之證據，公
    訴人所舉證據，亦不足以證明其與「晴晴」、「胡家睿」間
    有何關聯，則其領取包裹之行為，無論是否構成詐欺罪之「
    預備」行為，尚難遽以本罪相繩，檢察官上訴意旨，尚乏依
    據，自不足取。
七、綜上所述，本案並無積極證據證明證人吳辰慈係確實遭他人
    詐騙而交付提款卡，亦無證據證明被告與委託其領取包裹之
    「曾經」間有何詐欺取財之犯意聯絡，自難僅以被告受「曾
    經」之委託前往便利商店領取內放有提款卡之包裹，即遽認
    被告知悉包裹內之提款卡係詐騙集團詐騙他人所取得，而有
    三人以上共同詐欺取財之故意。檢察官所舉之證據，尚無法
    使通常一般之人均不致有所懷疑，而得確信被告犯有加重詐
    欺取財為真實之程度。此外，卷內復查無其他積極證據足資
    證明被告確有檢察官所指之犯行，堪認檢察官所舉事證，不
    足以證明被告此部分之犯罪，其指出之證明方法，亦無從說
    服法院以形成有罪之心證，揆諸首揭說明，本案核屬不能證
    明被告犯罪。原審以被告犯罪不能證明，而為無罪之諭知，
    認事用法，核無不合，檢察官上訴意旨，仍執前揭陳詞，指
    摘原判決不當，求予撤銷改判，為無理由，應予駁回。
據上論斷，應依刑事訴訟法第368條，判決如主文。
本案經檢察官郭千瑄提起公訴，檢察官林聰良提起上訴，檢察官
何明楨到庭執行職務。
中　　華　　民　　國　　111 　年　　3 　　月　　24　　日
                  刑事第十九庭  審判長法　官  曾淑華
                                      法　官  陳文貴
                                      法　官  許文章
以上正本證明與原本無異。
檢察官如不服本判決，應於收受送達後20日內向本院提出上訴書
狀，惟須受刑事妥速審判法第9條限制。其未敘述上訴之理由者
，並得於提起上訴後20日內向本院補提理由書(均須按他造當事
人之人數附繕本)「切勿逕送上級法院」。
刑事妥速審判法第9條：
除前條情形外，第二審法院維持第一審所為無罪判決，提起上訴
之理由，以下列事項為限：
一、判決所適用之法令牴觸憲法。
二、判決違背司法院解釋。
三、判決違背判例。
刑事訴訟法第377條至第379條、第393條第1款之規定，於前項案
件之審理，不適用之。

                                      書記官  陳盈芝
中　　華　　民　　國　　111 　年　　3 　　月　　24　　日